臺灣高等法院刑事判決　　　　　　　　94年度上訴字第2551號
　　上　訴　人
　　即　被　告　壬○○
　　選任辯護人　鍾康治律師
上列上訴人因偽造文書等案件，不服台灣板橋地方法院94年度訴
字第526號，中華民國94年6月10日第一審判決（起訴案號：台灣
板橋地方法院檢察署94年度核退偵字第123號），提起上訴，本
院判決如下：
    主  文
原判決撤銷。
壬○○連續行使偽造私文書，足以生損害於他人，處有期徒刑玖
月。
    事  實
一、壬○○於民國（下同）88年9 月10日召集民間互助會，連同
    會首共48會，每月10日在台北縣中和市○○街92號壬○○之
    住處開標，每會會款新台幣 (下同)1 萬 元（下稱甲會），
    該會係採行內標制（亦即各會員首會均繳1 萬元之會款予會
    首，此後每會由各會員參與競標，以出標金最高者得標，活
    會會員只需繳納1 萬元會款扣除該得標金後之金額，死會會
    員則每期固定繳交1萬元之會款予會首），會期至92年8月10
    日結束。緣壬○○於90年間起即因負債累累急需資金周轉，
    竟利用會員間彼此並非完全熟識，未必每次親自參與競標之
    機會，遂基於意圖為自己不法所有及行使偽造私文書之概括
    犯意，連續於91年1月10日、3月10日、6月10日及7月10日先
    後4次，在上址參與投標時於空白紙條上書寫「姓」（如張
    、陳、宋等，亦即指會單上之張瓊予、陳金鳳、宋婉瑜、丑
    ○○；起訴書或略為91年1月1日至5月19日間，或誤為91年5
    月20日至92年3月9日間）及出標金2000元或2100元不等之金
    額於投標之白紙上（其上未載明「標單」字樣），而偽造依
    習慣或特約，足以表示該標單上所書「姓」者之會員，以該
    金額為標息，投標該互助會之準私文書，足以生損害於張瓊
    予、陳金鳳、宋婉瑜、丑○○及其他活會會員，壬○○並利
    用會員間大部分彼此不認識之機會，持上開偽造之標單行使
    ，參與競標而得標，得標後即向各會員收取會款，致使活會
    會員己○○、戊○○、庚○○、丙○○、宋婉玲、甲○○、
    乙○○、癸○○等人誤信該月分確係有人得標，因而陷於錯
    誤乃交付活會會款予壬○○，壬○○共計詐得甲會活會會款
    582300元，（冒標之日期、被冒標人、出標金、活會、死會
    人數及詐得之金額均詳如附表一所示），壬○○上開書寫會
    員姓及出標金之白紙於各次得標後即丟棄而滅失。又壬○○
    明知已無資力負擔會款，竟承上之詐欺之概括犯意，於91
    年5月20日在上址自任會首，再度召集民間互助會，每會每
    月2萬元，亦採行內標制，邀集己○○、甲○○等人，連同
    會首共36會，會期至94年4月20日止（下稱乙會），致使己○○、甲○○、丑○○、癸○○、戊○○等人不疑有詐，因
    而陷於錯誤乃交付第1期會款共70萬元；壬○○復於91年7月
    20日、9月20日及10月20日向不知情之兄嫂黃金屘與黃金屘
    之妹黃金祝借標3會，黃金屘及黃金祝不疑有他而同意借標
    ，使不知情之會員己○○等人繼續繳交會款予壬○○，共計
    詐得0000000元，（詐欺之日期、出標金、活會、死會人數
    及詐得之金額均詳如附表二所示），總計甲會與乙會共詐得
    0000000元（起訴書誤為405萬元）。迨至92年3月10日因壬○○未在上址，而由其妻楊黃寶珠（業經台灣板橋地方法院
    檢察署檢察官不起訴處分）代為主持開標，因實際投標單較
    應有活會人數多，此時會員己○○等人始知受騙，壬○○因
    而舉家愴惶搬離，避不處理上開甲會與乙會之事宜。
二、案經被害人丁○○（即會單上所載己○○之父，係實際參加
    互助會之人）、庚○○、丙○○、乙○○、甲○○、癸○○
    、丑○○、辛○○○等人訴請台灣板橋地方法院檢察署檢察
    官偵查起訴。
    理  由
一、訊據上訴人即被告壬○○對於上揭甲會冒用張瓊予、陳金鳳
    、宋婉瑜、丑○○之名義標得會款，及明知已無資力負擔會
    款猶召開乙會等犯罪事實均坦承不諱，並於原審審理時供稱
    ：「（甲會）於91年1月10日，出標金2000元，當時我有寫
    標單，標單上僅寫張字，及寫出標金，我與在場會員說這是
    張瓊予託我標的，陳金鳳我是91年3月10日標的，出標金也
    是2000元，會單上也只是寫陳及出標金，宋婉瑜於91年6月
    10日標的，出標金2100元，標單上寫宋及及出標金，丑○○
    91年7月10日標的，出標金2000元，標單上寫陳及出標金（
    見原審卷第55頁）。另於偵查時供稱：乙會沒有冒標，有向
    黃金屘及黃金祝借標，時間是91年7、9、10月（見第123偵
    查卷第18頁反面、第19頁），並經證人黃金屘及黃金祝於偵
    查中證述確有同意借標而成為死會等語無訛（見同上卷第38
    頁反面、第39頁）。復經檢察官訊以：91年起會時，經濟即
    已不行？被告答稱：偶爾週轉不靈才冒標（見第123號偵查
    卷第19頁），並於原審審理時供稱：「我自己經濟不好，才
    要冒標」、「（為何91年5月20日還要召二萬元互助會？）
    那是他們在還沒有倒會之前，會員他們自己覺得快到了，可
    以再召新的會」（見原審卷第55頁），可見被告明知自己已
    無資力繳付會款，甚至冒標甲會活會得標，猶故意召開乙會
    ，使乙會會員陷於錯誤入會交付第1期會款，嗣於91年7、9
    、10月分別向證人黃金屘及黃金祝借標，渠二人因不知被告
    已無資力而同意借標。後於92年3月10日甲會開標時被告不
    在場旋即避不見面始發現甲、乙會上情，亦據證人丁○○、
    庚○○於偵訊時指述明確（見第19452號偵查卷第27頁），
    是被告詐欺乙會會員繳交第1期會款，及故意隱瞞其已無資
    力使證人黃金屘及黃金祝陷於錯誤而同意借標之詐欺犯意甚
    明。至於乙會除上開遭被告詐欺之會款外，於92年3月倒會
    前之其他各會，雖證人丁○○稱有冒標情形，惟證人庚○○
    稱：「他（丁○○）說應是88年的會（即甲會）」（見第19
    452號偵查卷第27頁），而被告亦僅供稱有借標但未冒標等
    語如前述，且無其他證據足證被告確有冒標乙會之事實，自
　　不能為被告此部分不利之認定。此外，證人丁○○、庚○○
    、己○○、丙○○、子○○、癸○○、辛○○○、戊○○、
    丑○○等人分別於原審偵審及本院審理中證述屬實（見第12
    3偵查卷第14至20頁、第19452號偵查卷第26至29頁、原審卷
    第18頁、本院卷第74頁），復經本院提示證人寅○○（起訴
    書誤為蔡松樹）、乙○○、甲○○等人於警詢時之陳述（見
    第19452號偵查卷第62至63頁、69頁），被告亦無異議，依
    刑事訴訟法第159條之5規定，視為被告同意而具有證據能力
    ，復有告訴人提出互助會會單影本2紙（乙會會單記載得標
    日期、標金）之在卷可稽（見第2230號偵查卷第5、6頁）。
    從而被告罪證明確，上開犯行洵堪認定。
二、按民間互助會中之已得標會員，依據其與會首間之契約，無
    論何人得標，均有按期繳交會款之義務，故會首冒用他人名
    義而實由自己得標，其詐欺所得之款，應僅限於未得標會員
    繳納之會款。又查一般互助會之標單，僅須記載姓名及一定
    金額之標息，第三人僅憑標單之內容觀之，尚不能明瞭其用
    意何在，須依該互助會之約定始足以表示該金額係標取會款
    之利息，該姓名係標取會款之會員，而足以表示參與競標互
    助會會款之一定用意之證明，而屬刑法第220條第1項以文書
    論之文書。核被告壬○○所為，係犯刑法第216條、第220條
    第1項、第210條之行使偽造私文書罪及同法第339條第1項之
    詐欺取財罪。其偽造署押之行為，為偽造私文書之階段行為
    ，而偽造私文書之低度行為，復為行使之高度行為所吸收，
    均不另論偽造署押、偽造私文書罪。而其於每次冒標後，向
    其他多數活會會員詐取當次得標會款，以一詐欺行為同時詐
    騙數活會會員，係以一行為觸犯數同種罪名，為想像競合犯
    ，應依刑法第55條之規定，僅論以一詐欺取財罪。又其先後
    多次行使偽造私文書及詐欺取財犯行，時間緊接，方法相同
    ，觸犯構成要件相同之罪名，顯係基於概括之犯意而為之，
    均為連續犯，應依刑法第56條之規定各論以一罪。又被告連
    續行使偽造私文書之目的即在於詐欺取財，其所犯上開二罪
    間，有方法目的之牽連關係，應從一重論以連續行使偽造私
    文書罪。
三、原審予被告論罪科刑，固非無見。惟查被告於空白標單上偽
    造活會會員姓氏，係偽造署押之行為，原審未就此部分審酌
    ，尚有未洽；另原判決誤認壬○○共計詐得甲會活會會款56
    6400元、乙會計詐得約265萬元，均有錯誤。被告上訴以其
    已清償部分欠款，請求從輕量刑，惟經本院調查，被告並未
    完全清償上開告訴人等之欠款，其中積欠告訴人丁○○會款
    分文未還，而告訴人辛○○○部分係告訴人自行向死會會員
    取款6萬（共欠62萬元），並非被告主動清償，另被告所欠
    告訴人丑○○會款高達一百餘萬，亦僅清償14萬餘，此據告
    訴人丁○○、辛○○○、丑○○於本院審理時證述明確，核
    被告上訴並無理由。惟原判決既有上開可議，應由本院予以
    撤銷改判。爰審酌被告之品行、智識程度、詐騙所得之金額
    以及被告犯罪後坦承犯行及尚未清償告訴人等一切情狀，量
    處有期徒刑玖月，以示懲儆。至被告所偽造之標單，已於行
    使後丟棄而滅失，業據被告供明在卷，爰不另為沒收之諭知
    ，附此敘明。
據上論斷，應依刑事訴訟法第369條第1項前段、第364條、第299
條第1項前段，刑法第216條、第210條、第220條第1項、第339條
第1項、第55條、第56條，罰金罰鍰提高標準條例第1條前段，判
決如主文。
本案經檢察官蔡薰慧到庭執行職務。
中　　華　　民　　國　　94　　年　　12　　月　　2 　　日
　　　　　　　　　刑事第十五庭審判長法　官 蔡永昌
　　　　　　　　　　　　　　　　    法　官 張正亞
　　　　　　　 　 　　　　　　　　　法　官 陳榮和
以上正本證明與原本無異。
如不服本判決，應於收受送達後十日內向本院提出上訴書狀，其
未敘述上訴之理由者並得於提起上訴後十日內向本院補提理由書
（均須按他造當事人之人數附繕本）。
                                    書記官 劉麗芬
中　　華　　民　　國　　94　　年　　12　　月　　5 　　日
附錄：本案論罪科刑法條全文
中華民國刑法第210條
 (偽造變造私文書罪)
偽造、變造私文書，足以生損害於公眾或他人者，處五年以下有
期徒刑。
中華民國刑法第216條
 (行使偽造變造或登載不實之文書罪)
行使第210條至第215條之文書者，依偽造、變造文書或登載不實
事項或使登載不實事項之規定處斷。
中華民國刑法第220條第1項
在紙上或物品上之文字、符號、圖畫、照像，依習慣或特約，足
以為表示其用意之證明者，關於本章及本章以外各罪，以文書論
。
中華民國刑法第339條第1項
 (普通詐欺罪)
意圖為自己或第 3 人不法之所有，以詐術使人將本人或第 3 人
之物交付者，處五年以下有期徒刑、拘役或科或併科1000元以下
罰金。
附表一（甲會採內標制，連同會首共48會，每月會款1萬元）
┌─┬──────┬────┬──┬────┬─────┐
│編│冒標日期    │被冒標人│標金│死活會  │詐得金額  │
│號│            │        │    │人數    │(新台幣)  │
├─┼──────┼────┼──┼────┼─────┤
│1 │91年1月10日 │「張」  │2000│活會20會│160000元  │
│  │            │(張瓊予)│元  │死會28會│(8000×20)│
├─┼──────┼────┼──┼────┼─────┤
│2 │91年3月10日 │「陳」  │2000│活會19會│152000    │
│  │            │(陳金鳳)│元  │死會29會│(8000×19)│
├─┼──────┼────┼──┼────┼─────┤
│3 │91年6月10日 │「宋」  │2100│活會17會│134300    │
│  │            │(宋婉瑜)│元  │死會31會│(7900×17)│
├─┼──────┼────┼──┼────┼─────┤
│4 │91年7月10日 │「陳」  │2000│活會17會│136000    │
│  │            │(丑○○)│ 元 │死會31會│(8000×17)│
├─┴──────┴────┴──┴────┴─────┤
│　　　　　　　　　　　　　　　　　　　共計金額582300元│
└───────────────────────────┘
附表二（乙會採內標制，連同會首共36會，每月會款2萬元）
┌─┬──────┬──┬────┬──────┐
│編│得標日期    │標金│死活會  │詐得金額    │
│號│            │    │人數    │(新台幣)    │
├─┼──────┼──┼────┼──────┤
│1 │91年5月20日 │ 0  │死會1會 │700000      │
│  │            │    │活會35會│(20000×35) │
├─┼──────┼──┼────┼──────┤
│2 │91年7月20日 │3100│活會33會│557700      │
│  │            │元  │死會3會 │(16900×33) │
├─┼──────┼──┼────┼──────┤
│3 │91年9月20日 │3000│活會31會│527000      │
│  │            │元  │死會5會 │(17000×31) │
├─┼──────┼──┼────┼──────┤
│4 │91年10月20日│2500│活會30會│525000      │
│  │            │元  │死會6會 │(17500×30) │
├─┴──────┴──┴────┴──────┤
│　　　　　　　　　　　　　　 共計金額0000000元│
└───────────────────────┘
